【裁判字號】    93,重家訴,6
【裁判日期】    970219
【裁判案由】    所有權移轉登記等
【裁判全文】
臺灣高雄地方法院民事判決             93年度重家訴字第6號
原      告  甲○○
訴訟代理人  謝嘉順律師
被      告  丁○○○
            戊○○○
            乙○○
            丙○○
上三人共同
訴訟代理人  陳嘉銘律師
            許明德律師
            鄭勝智律師
上列當事人間請求所有權移轉登記等事件，本院於民國97年1 月
29日言詞辯論終結，判決如下：
    主  文
兩造公同共有被繼承人許登興所遺坐落高雄市苓雅區○○○段一
一三二之七號、面積七四平方公尺之土地，及其上高雄市苓雅區
○○○段三六九四號建號即門牌號碼高雄市苓雅區○○○路二八
四號、加強磚造三層樓、總面積一九０點二一平方公尺之建物，
准予變價分割，所得價金按原告為五分之三，被告丁○○○、戊○○○、乙○○、丙○○各為十分之一之比例分配之。
訴訟費用由原告負擔五分之三，被告丁○○○、戊○○○、乙○○、丙○○各負擔十分之一。
    事  實
壹、程序方面：
    被告丁○○○經合法通知，未於言詞辯論期日到場，核無民
    事訴訟法第386 條所列各款情形，爰依原告之聲請，由其一
    造辯論而為判決。
貳、原告起訴主張：
一、緣坐落高雄市苓雅區○○○段1132之7 號、面積74平方公尺
    之土地，及其上3694號建號即門牌號碼高雄市苓雅區○○○
    路395 號、加強磚造3 層樓之建物（下稱系爭房地）為原告
    及被告戊○○○、乙○○、丙○○之父親許登興所有，許登
    興為杜兒女糾紛，早於民國86年間以遺囑（下稱系爭自書遺
    囑）書明系爭房地由原告繼承，並於86年6 月21日至台灣高
    雄地方法院辦理認證（86年度認字第202815號），遺囑中已
    書明3 名女兒（即被告戊○○○、乙○○、丙○○）出嫁時
    已各受有相當於特留分之財產之贈與，故不得再為繼承，是
    原告對系爭房地有全部繼承權。詎料許登興於92年3 月22日
    去世後，被告戊○○○、乙○○、丙○○竟乘原告及原告母
    親即被告丁○○○辦理喪事之際，於同年4 月2 日，申請將
    系爭房地辦理公同共有繼承登記完畢，迨至同年4 月7 日伊
    經地政機關通知應繳付書狀費用以領取權狀，原告前往地政
    機關調閱謄本，始知上情。
二、原告父親許登興所為系爭自書遺囑為真正並有效，該遺囑並
    無遭塗改，不生撤回之效力：
    (一)依照鈞院函查高雄長庚醫院之結果，許登興於86年間並無
      罹患巴金森氏症，且其於86年5 月22日至同年5 月29日尚
      且至日本旅遊，自有能力於86年6 月21日至鈞院公證處辦
      理認證自書遺囑事宜。
    (二)又依法務部調查局95年11月27日調科貳字第09500541500
      號鑑定通知書可知，系爭自書遺囑、認證書及許登興之大
      眾商業銀行印鑑卡上「許登興」之簽名筆劃特徵均相同，
      且系爭自書遺囑認證書上之指紋均相同，足認許登興確實
      於86年6 月21日至鈞院公證處認證系爭自書遺囑，該自書
      遺囑應屬真正。
    (三)又許登興於86年6 月21日自書遺囑全文，記明年月日並親
      自簽名，即已具備民法第1190條自書遺囑之效力，且再經
      鈞院公證人之認證，更認其效力；雖於系爭遺囑正本之日
      期「86」年中之6 字上有遭以複寫紙用筆劃「圈」之污損
      ，惟查，由鈞院留存之原本並未加以塗改，顯然正本之「
      6 」字並非原本書寫時所劃，是事後遭到污損所致，仍能
      看出是「6 」字，且無他人直接在正本上劃記之痕跡，顯
      見該自書遺囑並無經故意塗改之情形，自不影響自書遺囑
      之效力，更無民法1222條視為撤回之情形。又正本雖與原
      本有同一之效力，但僅為1 種謄本，如僅對其正本為之，
      而其原本尚保存於公證處者，尚不生撤回之效力。本件自
      書遺囑原本存放於鈞院公證處，並無任何塗改之情形，被
      繼承人許登興於86年6 月21日於鈞院認證之自書遺囑仍有
      效存在。
三、系爭房地分割之方式：
    (一)系爭自書遺囑內容明確載明，被告戊○○○、乙○○、丙○○因出嫁時已另行給予相當特留分之財產不得再繼承，
      及坐落房地高雄市苓雅區○○○路284 號3 層樓房1 棟及
      基地坐落林德官段1132之7 面積74平方公尺全部由原告繼
      承等語，依民法第1165條第1 項規定自應由原告就被繼承
      人之遺產即系爭房地為全部繼承。
    (二)依民法第1173條第1 項規定，繼承人中有在繼承開始前因
      結婚、分居或營業，已從被繼承人受有財產之贈與者，應
      將該贈與價額加入繼承開始時被繼承人所有財產，為應繼
      遺產。本件被告戊○○○、乙○○、丙○○於結婚時已受
      有相當特留分之財產，為被繼承人許登興於系爭自書遺囑
      內容明確載明，且經證人丁○○○於鈞院證述明確，參以
      被告戊○○○於結婚時之照片確實配戴為數不少之金飾，
      足認被告戊○○○、乙○○、丙○○於出嫁時已由被繼承
      人許登興處受贈相當於特留分之財產，系爭自書遺囑自無
      侵害被告戊○○○、乙○○、丙○○之特留分甚明。況且
      先父許登興給予被告許鴦鴦、乙○○、丙○○特留分多寡
      ，實於給予與收受之當事人間最為清楚；承前所述，自書
      遺囑既屬有效，則其內容當具有證明力，而先父既是給予
      特留分之當事人，且於自書遺囑明確表明，雖無確定之金
      額，然已足以明確證明給予之特留分已是「相當」。從而
      ，被告戊○○○、乙○○、丙○○自不得主張遺囑侵害特
      留分，進而依民法第1225條規定行使扣減權。
    (三)再依民法第1115條規定，繼承人有數人時，在分割遺產前
      ，各繼承人對於遺產全部，為公同共有。原告依民法第11
      64條請求分割遺產前，公同共有關係仍存續中，受限民法
      第829 條規定，尚難依民法第823 條、第824 條規定逕為
      分割，應依民法第1164條分割遺產，終止公同共有關係，
      讓化為分別共有，是而終止公同共有關係只需劃分到分別
      共有狀態，並未能引用民法第823 條、第824 條之規定。
      若鈞院認系爭自書遺囑侵害被告之特留分，請鈞院依照未
      侵害被告特留分的情形下為分別共有的判決。
四、綜上，兩造共同繼承之系爭房地，並無不能分割之情事，惟
    就分割方法無法達成協議，爰依民法第1164條請求分割系爭
    房地，終止公同共有關係，並准予依民法第1165條第1 項規
    定依被繼承人之遺囑定其分割方法，即由原告取得系爭房地
    之所有權，並聲明：兩造公同共有被繼承人許登興所遺之系
    爭房地，請求准予裁判分割，其分割方法即系爭房地所有權
    全部均由原告取得。
、被告之抗辯：
一、被告丁○○○經本院合法通知未於言詞辯論期日到場爭執，
    亦未提出答辯狀作何聲明或陳述。
二、被告戊○○○、乙○○、丙○○則聲明同意就系爭房地裁判
    分割，但不同意原告提出之分割方式，並請求行使扣減權，
    變賣系爭房地，所得價金依應繼分比例即兩造各5 分之1 分
    配，並為下述抗辯：
    (一)系爭自書遺囑並非真正：
      1.觀之系爭自書遺囑內容，遣用「幼承庭訓」、「勤儉持
        家」、「安貧樂道」、「足堪告慰」、「年事已高」等
        文言古詞，復引用「特留分」之法律專用名詞，顯非出
        自教育程度係國校畢業，職業為三輪車工友之兩造父親
        所自書。而系爭自書遺囑上之許「秀」男、許「鴦」「
        鴦」之「秀」「鴦」等字均寫錯，豈有身為父親，竟將
        子女之名字寫錯之理？又豈有將子女之名字寫錯不為塗
        改之理？在在顯示違反經驗法則，且「認證書」上「許
        登興」三字，並非許登興之筆跡，可見系爭自書遺囑絕
        非許登興所自書，益徵系爭自書遺囑，並非真正。
      2.兩造父親於原告所稱書立遺囑之時（即86年），已為高
        齡74歲之老人，且因罹患「巴金森氏失智症」、「眩暈
        及不自主運動」等疾病，手部不能隨意自主操控而抽動
        不已，根本無法握筆，且因嚴重失智，連廁所之位置都
        無法辨別，更遑論「自書遺囑」，並辦理認證，顯見原
        告所提之自書遺囑並非真正。
      3.且查，長庚醫院診斷證明書（乙診字第18926 號）已揭
        明：許登興因「眩暈」及「不自主運動」，於「84年3
        月及87年5 月至本院門診『數次就診』，其接受頸動脈
        超音波及電腦斷層檢查」，從而鈞院批示函查：「84年
        3 月至87年5 月間」，許登興是否有雙手不自主顫抖症
        狀？其所書寫字跡是否會有顫抖現象？」，該院僅函覆
        ：「84年間」之診斷紀錄有暈眩之記載，但無顫抖及巴
        金森氏症之紀錄云云，並未說明84年3 月以後至87年5
        月間之病況，是而原告以上開函文主張許登興可於86年
        間為系爭自書遺囑，即不足採信。
      4.又查，原告引用「林口長庚醫院神經外科中心」對巴金
        森氏症之說明，而稱：巴金森氏症係「慢性」神經系統
        疾病，「早期」患者的症狀為手或腳上出現規則性的顫
        抖，逐漸喪失行動能力云云，並依高雄醫學大學附設中
        和醫院診斷證明書載明：許登興罹患巴金森氏症失智症
        ，病人因上述疾病於87年11月23日至92年3 月5 日在本
        院門診治療。由上觀之，許登興在該慢性疾病完全喪失
        行動能力前或能參加旅遊，但其早期症狀既有手、腳顫
        抖現象，顯見許登興無法「自書」遺囑，且手腳顫抖甚
        至行動不方便而坐輪椅者，依然可以旅行，從而不能以
        許登興之「旅行」，指為許登興並無手、腳不自主運動
        顫抖情狀，率爾推論其能「自書」遺囑，甚為顯然。
    (二)系爭自書遺囑正本之日期及內容遭許登興故意劃記及塗銷
      ，應視為撤回，且塗改部分未依舊公證法第46條、第47條
      第4 項、第29條規定辦理，自不生效力；
      1.查本件原告所提系爭自書遺囑正本，許登興在該正本上
        有以複寫紙筆劃「XXX 」之痕跡，並以複寫紙用筆劃「
        圈圈」塗銷其日期中之「86」年中之「6 」字上，與經
        認證之自書遺囑原本有異，且未見公證人在該認證書、
        自書遺囑之原本及正本上，為有上開減刪塗改或形式上
        顯有可疑之點之記明，足見公證人於86年6 月21日為本
        件系爭自書遺囑之認證時，該認證之自書遺囑正本尚無
        上開劃記、塗銷之情形。依上開情形可認許登興在公證
        人認證上開自書遺囑後，認為該自書遺囑內容與其本意
        尚有落差，乃不願再為該自書遺囑之意思，所以許登興
        才用複寫紙將該自書遺囑正本為上開故意塗銷行為。因
        認證書之自書遺囑正本與原本有同一效力，許登興持有
        後再加以上開故意塗銷自書遺囑正本之行為，依民法第
        1222條規定，其自書遺囑自視為撤回，已屬明確。
      2.依原告所提認證自書遺囑正本內容觀之，其中日期之「
        86年」之「6 」部分遭筆劃圈圈塗銷，惟未依民法第11
        90條、舊公證法第46條第3 項、第47條第4 項、第29條
        規定辦理即註明塗改之處所、字數並簽名，從而系爭自
        書遺囑已違反法定方式，顯然無效。且上開遭塗銷部分
        ，究竟原係何字或將何字塗去，均無從辨識，顯非筆誤
        ，更非於塗改後旁註文字，始之順暢，甚為明瞭，從而
        ，該部分顯屬無效。
    (三)系爭自書遺囑侵害被告之特留分，被告戊○○○、乙○○
      、丙○○依民法第1225條規定主張扣減權：
      1.許登興職業為三輪車之友，家庭生活實屬困難，能刻苦
        積蓄購屋，已屬難得，被告戊○○○、乙○○、丙○○
        並無於繼承開始前因結婚受贈於被繼承人許登興，證人
        丁○○○所稱黃金數十兩、摩托車、電視機、傢俱等作
        為女兒即被告戊○○○、乙○○、丙○○嫁妝之用，非
        屬實在。原告所指被告戊○○○結婚照片上所配戴之飾
        品，係新郎顏文章所購買之K 金飾品，許登興當時經濟
        不佳，並無購買金飾作為被告戊○○○之嫁妝。
      2.縱認系爭自書遺囑有效，亦顯然侵害被告之特留分，被
        告戊○○○、乙○○、丙○○爰依民法1225條之規定，
        行使扣減權。
    (四)兩造就系爭房地無法協議分割，又系爭房地為本國式3 層
      樓房，只有1 個共同出入口，需用變價方式達到分割目的
      。被告戊○○○、乙○○、丙○○爰依民法第824 條第2
      項第2 款規定，請求鈞院判決變賣共有物而以價金分配各
      共有人。
肆、兩造不爭執事項：
一、許登興為被告丁○○○之配偶，亦為原告及被告戊○○○、
    乙○○、丙○○之父親，其於92年3 月22日死亡，系爭房地
    為許登興之全部遺產，兩造均為許登興之繼承人。
二、系爭房地業經被告戊○○○、乙○○、丙○○辦理繼承登記
    為兩造公同共有，兩造就系爭房地並未訂立不予分割之協議
    ，且對於分割方法無法達成協議。
三、上開事實，業經原告提出房屋稅繳款書（見本院卷一第17頁
    ）、戶籍謄本（見本院卷一第91頁至第94頁）、遺產稅免稅
    證明書（見本院卷一第95頁）、土地登記謄本（見本院卷二
    第204頁至第205頁）、建物登記謄本（見本院卷二第206頁
    至第207頁）各1份為證，且為被告所不爭，堪信為真實。
伍、兩造爭執事項：
一、被繼承人許登興所為系爭自書遺囑是否真正？是否符合法定
    方式？
二、系爭自書遺囑是否遭被繼承人許登興故意塗改視為撤回？
三、系爭自書遺囑是否侵害被告之特留分？
四、系爭房地分割方式為何？
陸、本院得心證之理由：
一、系爭自書遺囑為被繼承人許登興所為，係屬真正且符合法定
    方式：
    (一)經查，本院分別向高雄市第三信用合作社、大眾商業銀行
      調取許登興之印鑑卡原本（分別於85年8 月13日、85年5
      月6 日留存於上開銀行），連同本院86年度認字第202815
      號認證書、系爭自書遺囑及認證請求書等文件之原本，囑
      託法務部調查局鑑定簽名及指紋，鑑定結果略以：丙類字
      跡（即86年度認字第202815號認證書、系爭自書遺囑及認
      證請求書之「許登興」簽名字跡）與甲（即高雄市第三信
      用合作社之「許登興」簽名字跡）、乙類（即大眾商業銀
      行印鑑卡上「許登興」簽名字跡）字跡筆劃特徵均相同，
      A 、C 、D 類（即認證書請求人欄、系爭自書遺囑立遺囑
      人欄、系爭房屋所有權狀之騎縫印）之指紋均相同等節，
      此有法務部調查局提供之鑑定通知書暨檢附之鑑定分析表
      各1 份附卷可考（見本院卷二第76頁至第84頁）。從而，
      原告主張系爭自書遺囑為被繼承人許登興生前所製作，並
      於86年6 月21日至本院公證處為認證等事實，應非無據。
    (二)依本院調閱之86年度認字第202815號認證書及系爭自書遺
      囑原本內容觀之，本院公證處所屬公證人陳祺安確於86年
      6 月21日在本院公證處認證系爭自書遺囑為在場之許登興
      簽名蓋章捺指印，許登興並提出身分證明文件證明為到場
      人本人，公證人陳祺安遂依法對系爭自書遺囑予以認證。
      依民事訴訟法第358 條第1 項規定，系爭自書遺囑應推定
      為真正。
    (三)按法律上推定之事實無反證者，無庸舉證，民事訴訟法第
      281 條定有明文。被告戊○○○、乙○○、丙○○雖辯稱
      許登興於86年間因罹患巴金森式失智症，手部不能隨意自
      主操控，無法為系爭自書遺囑云云，並提出財團法人長庚
      紀念醫院（高雄）分院函文（以下簡稱長庚醫院）1 份（
      見本院卷一第194 頁）及診斷證明書2 份（見本院卷一第
      50頁至第51頁）為證。然查，被告所提出之診斷證明書分
      別記載：「許登興因眩暈及不自主運動曾於84年3 月及87
      年5 月至本院門診數次就診」、「許登興因巴金森氏失智
      症於87年11月23日至92年3 月5 日在本院門診治療」，長
      庚醫院函文主旨則為「許登興於84年間於本院之診斷紀錄
      有暈眩之記載，但無顫抖及巴金森氏症之相關紀錄」，是
      依被告所提前開證據尚不足證明許登興於86年間因病無法
      為系爭自書遺囑之事實。況且，本院依被告戊○○○、乙○○、丙○○之聲請函詢長庚醫院，併依職權詢問財團法
      人私立高雄醫院大學附設中和紀念醫院（以下簡稱高醫）
      有關許登興之病情，長庚醫院函覆略以：「許登興於84年
      至神經內科門診就診8 次，主訴為頭暈；87年至神經內科
      門診就診5 次，主訴為臉部咬合之肌肉不自主緊縮。查病
      歷並無記載雙手顫抖之情形。其於86年間僅4 月6 日至本
      院急診，診斷為急性尋麻疹」（見本院卷一第239 頁），
      高醫亦函覆略以：「許登興有巴金森氏症，於88年2 月22
      日在此方面有行動變慢之紀錄。其失智症於90年8 月前後
      診斷。本院無86年6 月間許君之就診紀錄，無法推斷其是
      否有生理和心智狀況異常」（見本院卷一第241 頁）。依
      前開醫院函文可知，許登興並未於86年間因巴金森氏、失
      智症、手部顫抖等問題至該院就診，即不能證明被告上開
      所辯為真。又依前揭民事訴訟法第281 條規定，系爭自書
      遺囑既推定為真正，原告自無庸舉證證明，然而被告戊○○○、乙○○、丙○○迄今未提出其他反證以實其說，是
      其辯稱系爭自書遺囑非許登興親書云云，自不足採。
    (四)按自書遺囑者，應自書遺囑全文，記明年、月、日，並親
      自簽名；如有增減，塗改，應註明增減、塗改之處所及字
      數，另行簽名，民法第1190條定有明文。可知自書遺囑之
      法定方式為「立遺囑人親自書立遺囑全文」、「立遺囑人
      記明書立遺囑之年、月、日」及「立遺囑人親自簽名」三
      者，系爭自書遺囑既經認定係許登興親自書立，並符合上
      述法定方式，自應認為真正，而為有效。被告戊○○○、
      乙○○、丙○○固抗辯原告所提出之遺囑正本之日期有遭
      劃記，內容有塗改痕跡，然許登興未於塗改處簽名，且未
      依公證法相關規定辦理應屬無效云云。惟按民法第1190條
      規定之立法意旨，應在確保遺囑所載內容，均係出於被繼
      承人之真意，以昭慎重，並防止遭他人竄改變造，規定之
      重點應在於被繼承人應自書遺囑全文，至於未依法定方式
      所為增刪塗改，應視為無變更，而保持效力，尤其在增減
      塗改字句並不足以造成遺囑文義之變更，或造成無法辨識
      遺囑內容時，如拘泥於1190條規定之文義，而謂遺囑歸於
      無效，無異因噎廢食，反而有違該條文之立法原意。系爭
      自書遺囑為被繼承人許登興本人所寫，已如前述，雖然正
      本日期部分之「六」字有圈圈劃記之痕跡，但仍可辨識為
      「六」字，不影響遺囑本文真意，非屬變更遺囑文義或實
      質內容。依上開說明，本院認被繼承人許登興雖未依民法
      第1190條後段規定於上開劃記處簽名，尚不影響遺囑之效
      力。被告戊○○○、乙○○、丙○○辯稱系爭遺囑無效云
      云，尚不足採。
二、系爭自書遺囑並未遭被繼承人故意塗改，不生撤回之效力：
    (一)查，系爭自書遺囑原本上日期之「六」字上並無其他記號
      ，正本是由原本加複寫紙所複印成，正本上的「六」有疑
      似圈圈筆劃痕跡，且圈圈筆劃痕跡均係複寫紙所造成並無
      他人直接在正本上劃記等情形，經本院當庭勘驗無誤（見
      本院卷二第101 頁），兩造對於勘驗結果均無意見，應可
      採認。
    (二)被告戊○○○、乙○○、丙○○雖抗辯許登興於正本以複
      寫紙劃記、塗改日期，應為故意塗銷之行為，應生撤回之
      效力云云。然查，原告所提系爭自書遺囑係屬真正，已如
      前述，雖該遺囑正本有於空白處劃「XXX 」之痕跡，然無
      礙遺囑之內容，且雖於日期上有劃記，然仍可辨識原字，
      難認許登興有故意塗銷之行為，自不生撤回之效果，亦不
      影響系爭自書遺囑全文之效力。
三、系爭自書遺囑侵害被告特留分部分應屬無效：
    (一)按直系血親卑親屬為除配偶以外之第一順序遺產繼承人，
      而配偶有相互繼承遺產之權，其與被繼承人直系血親卑親
      屬同為繼承時，其應繼分與他繼承人平均，而其特留分為
      其應繼分2 分之1 ，此觀民法第1138條第1 款、第1144條
      第1 款、第1223條第1 款、第3 款規定自明。查原告及被
      告戊○○○、乙○○、丙○○均為許登興之子女，被告丁○○○為許登興之配偶，是許登興之繼承人應有兩造共計
      5 人，依上開規定，兩造就許登興之遺產每人應繼分各為
      5 分之1 ，特留分各為10分之1 。
    (二)次按遺囑人於不違反特留分規定之範圍內，得以遺囑自由
      處分遺產，民法第1187條定有明文。而特留分係繼承開始
      時，應保留於繼承人之遺產之一部分，被繼承人不得以遺
      贈或遺囑指定應繼分等方式，減損或剝奪繼承人此部分之
      權利，然就特留分以外之遺產，基於遺囑人得自由處分其
      財產之權利，仍得由遺囑人為自由處分，且一經遺囑人為
      處分之表示後，該部分即脫離繼承人得繼承之範圍，繼承
      人就該部分自不得主張其繼承權利，合先敘明。經查：原
      告所提出之系爭自書遺囑載明：被告戊○○○、乙○○、
      丙○○因出嫁時已另行給予相當特留分之財產不得再繼承
      ，系爭房地則由原告繼承等情（見本院卷一第11頁至第12
      頁），依上開遺囑全文具體情形觀之，應屬被繼承人許登
      興以遺囑對於原告應繼分之指定，然該遺囑處分已侵害繼
      承人即被告丁○○○之特留分，首可認定。
    (三)被告戊○○○、乙○○、丙○○則辯稱：其等於出嫁時並
      無自許登興受贈財產，系爭自書遺囑所載有關受贈相當特
      留分之財產部分應屬不實云云。查，被繼承人許登興於被
      告丙○○及戊○○○結婚之際，與其等配偶曾仁弘、顏永
      章約定不給聘金、嫁妝，許登興也未給被告丙○○、戊○○○摩托車、黃金、家具等情，經證人曾仁弘、顏永章到
      庭證述明確（見本院卷二第102 頁、第103 頁），足徵被
      告戊○○○、乙○○、丙○○所言並非無據。證人丁○○○於本院雖證稱：因為女兒即被告戊○○○、乙○○、丙○○均已出嫁，有摩托車、黃金將近十多兩當作嫁妝，所
      以許登興才不分配財產給女兒等語（見本院卷一第281 頁
      ），然為被告戊○○○、乙○○、丙○○否認其證詞；參
      以證人丁○○○所述之「摩托車、黃金十多兩」是否相當
      於系爭房地價值之10分之1 ，原告並未舉證以利查明，且
      系爭自書遺囑僅記載「相當特留分」之財產，並未言明財
      產內容及價值，容有疑義。從而，被告戊○○○、乙○○
      、丙○○前開所辯，尚屬可信。是而許登興以系爭自書遺
      囑指定系爭房地歸原告所有，已然侵害被告戊○○○、乙○○、丙○○之特留分。綜上，許登興於遺囑中就被告4
      人應得特留分部分之處分，違反民法第1187條之強制規定
      而無效。
    (四)又按應得特留分之人，如因被繼承人所為之遺贈，致其應
      得之數不足者，得按其不足之數由遺贈財產扣減之，民法
      第1125條前段定有明文。民法雖僅規定被繼承人所為之「
      遺贈」，致特留分不足時，得按其不足之數由遺贈財產扣
      減之，惟被繼承人所為之「應繼分之指定」、「遺產分割
      之指定」等同樣有可能影響特留分，法理上亦應有其適用
      。查兩造均為許登興之繼承人，每人法定應繼分均為5 分
      之1 ，每人之特留分均為許登興遺產10分之1 ，現許登興
      以系爭自書遺囑指定系爭房地由原告繼承，其指定應繼分
      確有侵害被告之特留分，然系爭自書遺囑尚不因此全部無
      效，受侵害之繼承人即被告仍得依民法第1225條之規定對
      侵害之繼承人即原告行使特留分之扣減權，附此敘明。
四、系爭房地應予以變價分割，且依系爭自書遺囑之內容，在不
    侵害被告之特留分之前提下，所得價金按原告取得5 分之3
    ，被告各取得10分之1 之比例分配：
    (一)按繼承人有數人時，在分割遺產前，各繼承人對於遺產全
      部為公同共有；繼承人得隨時請求分割遺產，但法律另有
      規定或契約另有訂定者，不在此限，民法第1151條、第11
      64條分別定有明文。再按共有物分割之方法不能協議決定
      者，法院得因各共有人之聲請命為以原物分配於各共有人
      或變價共有物，以價金分配於各共有人，民法第824 條第
      2 項亦定有明文。另公同共有物分割之方法，除法律另有
      規定外，應依關於共有物分割之規定，此觀同法第830 條
      第2 項規定自明。又法院定分割方法時，應斟酌各共有人
      之利害關係及共有物之性質，為適當之決定，不受任何共
      有人主張之拘束，亦不得以原告所主張分割之方法不當，
      遽為判決駁回分割共有物之訴，亦有最高法院49年台上字
      第2569號判例意旨可參。
    (二)查系爭房地為兩造所繼承之公同共有財產，兩造均為同順
      位繼承人，上開遺產並無不能分割之情形，也無不分割之
      約定，兩造就上開遺產不能協議分割，業如前述；原告提
      起本訴，向被告等其他公同共有人表示終止公同關係之意
      思，請求分割系爭房地，依前開法條規定及判例說明，原
      告之請求於法有據，應予准許。
    (三)又查，系爭1132之7 地號土地上建有加強磚造3 層樓房即
      上開3694建號之建物，而該建物各樓層僅有1 樓梯上下出
      入，只有唯一出入口，為兩造所不爭，應可採認。是本院
      審酌上開建物，第2 、第3 樓層並不具備使用上之獨立性
      ，而須經第1 層予以出入，故就此建物部分無法以原物分
      割，應可認定。又上開土地上既有3694建號之建物，如予
      原物分割，則於建物無法原物分割之情形下，徒增建物與
      基地使用關係之複雜；況且兩造因被繼承人之遺產範圍、
      分配等問題已生數起訴訟，關係交惡，倘就系爭土地為兩
      造分別共有狀態，將衍生更多糾紛，無法發揮經濟效用，
      對兩造均屬不利，是而原告請求依原物分割之方法，自不
      足採。本院認為就系爭房地以變價分割之方法為適當，亦
      即將系爭房地予以變價，以所得價金依兩造應得比例分配
      之，為最適宜、公允之方法。
    (四)末查，被繼承人許登興以系爭自書遺囑指定系爭房地均由
      原告取得，顯然侵害被告之特留分，然僅就侵害被告特留
      分即系爭房地10分之1 範圍之處分為無效，業如前述；本
      院考量系爭自書遺囑之真意、共有物之性質、經濟效用、
      共有人之利益及保障被告特留分等因素，認系爭房地應予
      以變價分割，所得價金由被告獲得特留分部分，其餘均歸
      原告取得，即謂變價所得價金按被告各10分之1 、原告為
      5 分之3 之比例分配之。
五、從而，揆諸上開法律規定及最高法院民事判例意旨所示，原
    告本於繼承及分割遺產之法律關係，請求准予分割，為有理
    由，應予准許；又系爭房地應予變賣，所得價金按原告為5
    分之3 、被告各10分之1 之比例分配，應屬適當，爰判決如
    主文第1 項所示。
柒、按敗訴人之行為，按當時之訴訟程度為伸張或防衛權利所必
    要者，因該行為所生之費用，法院得酌量情形命勝訴之當事
    人負擔其一部，民事訴訟法第81條第2 款著有明文。系爭遺
    產因兩造無法達成分割協議，原告遂提起訴訟，固依法有據
    ，然被告於訴訟進行中所提出之分割方案，為伸張及防衛權
    利所必要，且兩造因系爭房地之分割而均蒙其利，依上開說
    明，本院認分割遺產之訴訟費用應由兩造依分得遺產之比例
    負擔始為公平，爰判決如主文第2 項所示。
捌、本件事證已臻明確，兩造其餘主張、陳述及所提證據，經審
    酌於本院前揭判斷不生影響，毋庸逐一論述，併此敘明。
玖、據上論結，本件原告之訴為有理由，依民事訴訟法第385 條
    第1 項前段、第78條、第85條第1 項但書、第81條第2 款，
    判決如主文。
中    華    民    國    97    年    2     月    19    日
                  家事法庭  審判長法  官  廖家陽
                                  法  官  郭文通
                                  法  官  楊佩蓉
以上正本證明與原本無異。
如不服本判決，應於送達後20日內，向本院提出上訴狀。
中    華    民    國    97    年    2     月    19    日
                                  書記官  黃勤涵


司法院資訊處製作；財團法人民間司法改革基金會備份。
